【裁判字號】    97,訴,181
【裁判日期】    970930
【裁判案由】    臺灣地區與大陸地區人民關係條例等
【裁判全文】
臺灣臺東地方法院刑事判決               97年度訴字第181號
公  訴  人  臺灣臺東地方法院檢察署檢察官
被      告  甲○○
上列被告因違反臺灣地區與大陸地區人民關係條例等案件，經檢
察官提起公訴（97年度偵緝字第64號），本院依簡式審判程序審
理判決如下：
    主    文
甲○○共同違反不得使大陸地區人民非法進入臺灣地區之規定，
處有期徒刑拾月，減為有期徒刑伍月，如易科罰金，以銀元佰
元即新臺幣玖佰元折算壹日；又明知為不實之事項，而使公務員
登載於職務上所掌之公文書，足以生損害於公眾，處有期徒刑
月，如易科罰金，以銀元佰元即新臺幣玖佰元折算壹日，減為
有期徒刑壹月又拾伍日，如易科罰金，以銀元佰元即新臺幣玖
佰元折算壹日。應執行有期徒刑陸月，如易科罰金，以銀元佰
元即新臺幣玖佰元折算壹日。緩刑貳年。
    犯罪事實
一、甲○○與曹金來（另案由臺灣臺東地方法院檢察署檢察官偵
    辦），均明知大陸地區人民非經主管機關許可，不得進入臺
    灣地區，亦明知大陸地區人民陳國強（另案由臺灣臺東地方
    法院檢察署檢察官偵辦）擬自大陸地區以假結婚之方式來臺
    工作，實際上並無結婚之真意，甲○○為牟取曹金來提供之
    新臺幣（下同）8萬元報酬，同意充當人頭新娘與大陸地區
    男子陳國強辦理假結婚，使陳國強得以其配偶身分來臺探親
    名義，非法進入臺灣地區工作。甲○○、曹金來乃共同基於
    行使使公務員登載不實文書、及使陳國強非法進入臺灣地區
    之犯意聯絡，由曹金來安排交通、食宿，甲○○則於民國92
    年2月26日搭機前往大陸地區，並於92年3月6日與陳國強在
    大陸地區福建省福州市虛偽辦理結婚登記手續，取得福建省
    福州市公證處於同年月6日核發之（2003）榕民婚字第W0000
    000號結婚公證書。甲○○明知並無結婚之事實，仍於返臺
    後之92年3月26日持上述結婚公證書，前往臺東縣成功鎮戶
    政事務所（下稱成功鎮戶政事務所）填具結婚登記申請書辦
    理結婚登記，使不知情之該戶政事務所承辦公務員於形式審
    查後，將甲○○與陳國強結婚之不實事項登載於職務上所掌
    戶籍謄本電腦檔案中，並據以列印核發記事欄註記「民國92
    年3月6日與大陸地區人民陳國強結婚」此不實事項之戶籍謄
    本，足以生損害於戶政機關戶政資料管理之正確性。甲○○
    、曹金來為使陳國強順利進入臺灣地區，復由甲○○委託曹
    金來於92年4月2日填妥「大陸地區人民進入臺灣地區保證書
    」，前往其當時戶籍所在地之臺東縣警察局成功分局忠孝派
    出所，申請大陸地區人民配偶來臺探親，使該管公務員經實
    質審核後對保核章後，將「甲○○係設籍並居住本轄，與陳
    國強（大陸男子）為夫妻關係」之不實事項，登載於該保證
    書上「對保或證明機關 (構)簽註意見欄」之公文書上（此
    部分未構成使公務員登載不實罪），由甲○○以配偶身分簽
    名出具負擔陳國強進入臺灣地區之保證責任，而完成對保事
    宜。甲○○繼而委託曹金來持前述登載不實之戶籍謄本、結
    婚公證書及大陸地區人民進入臺灣地區保證書，並填載大陸
    地區人民進入臺灣地區旅行證申請書等文書，向內政部警政
    署入出境管理局（96年1月2日改制為內政部入出國及移民署
    ，以下仍依行為時之編制稱境管局）申請陳國強以探親名義
    入境臺灣地區而行使之，以辦理陳國強之中華民國旅行證，
    致該局不知情之承辦公務員為實質審查後，因未能發覺甲○
    ○與陳國強係假結婚之實情，而將陳國強為甲○○配偶之不
    實事項登載於所掌之公文書上，並誤發給陳國強中華民國臺
    灣地區旅行證，使陳國強得以探親名義於92年6月5日利用形
    式上合法之臺灣地區旅行證進入臺灣地區，足以生損害於境
    管局對於入出境管理之正確性，甲○○並因此獲得3萬元之
    報酬。甲○○、曹金來以此方式使大陸地區人民陳國強非法
    進入臺灣地區後，嗣於94年11月15日晚上6時30分許，經警
    於臺北縣三重市○○街90號前攔查陳國強之身分時，發現陳
    國強已逾期居留，始循線查悉上情。
二、甲○○明知其於92年9月22日在臺東縣成功鎮陳仁祐診所生
    產之子陳峰銘與陳國強間無血緣關係，竟基於使公務員登載
    不實之犯意，於94年7月15日，至成功鎮戶政事務所，向不
    知情之戶政人員申報陳峰銘之生父為陳國強，使戶政人員將
    此不實事項登載於職務上所掌之公文書戶籍登記資料，足以
    生損害於戶籍資料之正確性。
三、案經臺北市政府警察局萬華分局報告臺灣臺東地方法院檢察
    署檢察官偵查起訴。
    理    由
一、據以論罪之證據名稱：
（一）被告甲○○於警詢、偵查中及本院審理時之自白。
（二）證人即共犯陳國強於警詢中之證詞。
（三）中華人民共和國福建省福州市公證處結婚證明書、被告與
      共犯陳國強結婚登記之戶籍謄本。
（四）陳國強之大陸地區人民進入臺灣地區旅行證申請書影本、
      大陸地區人民進入臺灣地區保證書影本、中華民國旅行證
      影本各1份。
（五）陳鋒銘之出生證明書、載明陳鋒銘之父親為陳國強之戶籍
      謄本各1份。
（六）綜上各節相互佐證，被告自白核與事實相符，應堪採信，
      本件事證明確，被告犯行均堪認定，應依法論科。
二、論罪與量刑：
（一）新舊法比較之說明：
    按行為後法律有變更者，適用行為時之法律。但行為後之法
    律有利於行為人者，適用最有利於行為人之法律，刑法第2
    條第1 項定有明文，茲因本件論罪科刑所適用之臺灣地區及
    大陸地區人民關係條例第79條，業於92年10月29日經修正公
    布，並於92年12月31日施行；另本件論罪科刑所適用之刑法
    法律亦於94年2月2日經修正公布，並於95年7月1日施行，有
    下列變更，爰比較新舊法如下：
   1、修正前臺灣地區及大陸地區人民關係條例第79條規定：違
      反第15條第1款規定者，處5年以下有期徒刑、拘役或科或
      併科新臺幣50萬元以下罰金；修正後第79條第1項規定：
      違反第15條第1款規定者，處1年以上7年以下有期徒刑，
      得併科新臺幣100萬元以下罰金。經比較新舊法規定，以
      舊法較有利於被告，自應適用修正前臺灣地區及大陸地區
      人民關係條例第79條第1項處斷。
   2、修正前刑法第28條規定：「二人以上共同實施犯罪之行為
      者，皆為正犯。」修正後則規定：「二人以上共同實行犯
      罪之行為者，皆為正犯。」修正後刑法將原來共同正犯之
      共同「實施」犯罪，改為「實行」犯罪，排除完全未參與
      犯罪相關行為之「實行」的「陰謀共同正犯」及「預備共
      同正犯」，此屬行為可罰性要件之變更，亦屬法律變更，
      惟本件被告甲○○係與共犯曹金來、陳國強共同「實行」
      犯罪，是修正後之規定並非較有利於被告。
   3、修正前刑法第55條後段牽連犯之規定，經修正後刑法予以
      刪除，亦即修正後刑法就行為罪數，除接續犯、想像競合
      犯、結合犯等實質上或裁判上一罪，以一罪論處或從一重
      罪處斷外，原則上採取一罪一罰，故犯罪在95年6月30日
      以前，而合於修正前刑法牽連犯規定者，從一重罪處斷。
      準此，本件若依新法採一罪一罰、數罪併罰者，以起訴法
      條即行使登載不實文書罪及修正前臺灣地區及大陸地區人
      民關係條例第79 條觀之，合計後最高刑度為8年以下；若
      採修正前刑法牽連犯從一重處斷，則修正前臺灣地區及大
      陸地區人民關係條例第79條最高刑度為5年以下。是比較
      結果，以修正前之刑法規定顯較修正後刑法規定一罪一罰
      ，數罪併罰對被告有利，依從舊從輕法則，適用修正前刑
      法規定較有利於被告。
   4、刑法第214條之使公務員登載不實罪，其法定刑得科銀元
      五百元以下罰金，依被告行為時之刑罰法律，即罰金罰鍰
      提高標準條例第1條前段、修正前刑法第33條第5款（規定
      罰金為一元以上），並依現行法規所定貨幣單位折算新臺
      幣條例第2條規定折算結果，即得科銀元1元即新臺幣30元
      以上、銀元5百元即新臺幣1萬5千元以下罰金。惟依據被
      告行為後之修正增訂刑法施行法第1條之1前段，及刑法第
      33條第5款將罰金刑修正為：「新臺幣一千元以上，以百
      元計算之」等規定，刑法第214條法定罰金刑之最高額雖
      未有變動，惟最低額已提高為新臺幣1千元以上。經比較
      新舊法結果，認適用被告行為後之新法規定，對被告並非
      較為有利。
   5、綜合上述全部之結果而為比較，修正後刑法並非較有利於
      被告，應依刑法第2條第1項前段規定，一體適用修正前即
      行為時之法律。
   6、又被告行為後，刑法施行法業已增訂第1條之1，並規定：
      「中華民國九十四年一月七日刑法修正施行後，刑法分則
      編所定罰金之貨幣單位為新臺幣。九十四年一月七日刑法
      修正時，刑法分則編未修正之條文定有罰金者，自九十四
      年一月七日刑法修正施行後，就其所定數額提高為三十倍
      。但七十二年六月二十六日至九十四年一月七日新增或修
      正之條文，就其所定數額提高為三倍。」是就現行刑法中
      ，有關於罰金刑處罰之規定，即有就新舊法比較之必要，
      惟經比較增訂之刑法施行法第1條之1與被告行為時之罰金
      罰鍰提高標準條例第1條前段、現行法規所定貨幣單位折
      算新臺幣條例第2條結果，二者規定適用之結果並無不同
      ，自應適用裁判時之法律即刑法施行法第1條之1（最高法
      院96年度臺上字第1136號判決意旨參照）。另被告於行為
      後，刑法有關緩刑之宣告亦有修正，應適用新法第74條之
      規定，有最高法院95年度第8次刑事庭決議紀錄可考，均
      附此敘明。
（二）按臺灣地區與大陸地區人民關係條例第79條第1項對於違
      反同條例第15條第1款所定不得使大陸地區人民非法進入
      臺灣地區之處罰，旨在防止大陸地區人民非法進入臺灣地
      區，以維護臺灣地區之安全與安定；所稱「非法」，自應
      從實質上之合法性予以判斷，凡評價上違反法秩序之方法
      ，均屬「非法」。參照行政程序法第119條第1款、第2款
      規定，受益人以詐欺、脅迫或賄賂方法，使行政機關作成
      行政處分者；或對重要事項提供不正確資料或為不完全陳
      述，致使行政機關依該資料或陳述而作成行政處分者，其
      信賴不值得保護。故在大陸地區通謀虛偽結婚，以不實之
      結婚證明辦理相關戶籍登記、入境等手續，憑以進入臺灣
      地區，其所持之入境許可文件雖係入出境主管機關所核發
      ，形式上為合法，但因以詐欺方法而取得，即不具實質上
      之合法性，仍屬非法進入臺灣地區 (最高法院94年度臺上
      字第1064號判決意旨參照)。
（三）次按結婚應以當事人之一方為申請人，為結婚之登記，97
      年修正前之戶籍法第17條及第35條分別定有明文；而登記
      之際並應提出證明文件與戶政機關查驗後，即應予以登載
      ，修正前之戶籍法施行細則第13條第2項、第17條亦定有
      明文，是關於結婚之戶籍登記，戶籍機關當僅有形式審查
      權而無實質審查權，此觀之修正前之戶籍法第54條申請人
      故意為不實之申請，應處新臺幣9,000元以下罰鍰一節，
      即可知之，是明知無結婚之實，卻使戶政機關之公務員為
      結婚之登記，自構成刑法第214條之明知不實事項使公務
      員登載不實罪。又被告持以配偶身分出具之「大陸地區人
      民進入臺灣地區保證書」及不實之結婚證明書，至其戶籍
      所在地之臺東縣警察局成功分局忠孝派出所，請求警員對
      保核章，固使警員於該保證書上登載「雙方為夫妻關係」
      之不實事項，但所謂「對保」，自係對保人應審查保證人
      所保事項是否屬實，故警員就此自有實質審查之義務，基
      此，被告使警員所為上開登載雖有不實，然要與刑法第21
      4條之構成要件有間。至於中華人民共和國福建省福州市
      公證處所據以登載核發之不實結婚公證書，非我國轄內公
      務員職務上所掌管之我國公文書，自不在我國刑法保護範
      圍內。再大陸地區人民，須經主管機關許可始得進入臺灣
      地區，臺灣地區與大陸地區人民關係條例第10條第1項定
      有明文，而主管機關內政部亦訂定「大陸地區人民進入臺
      灣地區許可辦法」以資規範，依該辦法第15條之規定，欲
      申請進入臺灣地區者，須備齊一定之文書證件；且依該辦
      法第19條第1項第7款之規定，有事實足認係通謀而為虛偽
      結婚者，得不予許可大陸地區人民進入臺灣地區之申請；
      又依該辦法第23條之規定，對於申請人所檢附大陸地區製
      作之文書，應經特定之團體查證、驗證，顯見境管局對該
      類申請案件具有實質審查權限，非僅能作形式上之審查，
      一經申請人提出申請文件即予准許。被告及共犯曹金來以
      不實之結婚事由，向境管局申請共犯陳國強進入臺灣地區
      ，使承辦公務員於所掌管之旅行證申請書之公文書上審核
      ，准許陳國強進入臺灣地區，並發給中華民國臺灣地區旅
      行證，因境管局對是項入境申請有實質審核之權，已如前
      述，則被告及共犯曹金來就此部分所為，亦應無構成使公
      務員登載不實並持以行使犯行之餘地，均併此敘明。
（四）核被告上揭所為，就犯罪事實一部分，係犯刑法第216條
      、第214條行使使公務員登載不實文書罪、及違反臺灣地
      區與大陸地區人民關係條例第15條第1款之規定，應依臺
      灣地區與大陸地區人民關係條例第79條第1項之規定論處
      ，就犯罪事實二部分，係犯刑法第214條之使公務員登載
      不實罪。又按錄音、錄影或電磁紀錄，藉機器或電腦之處
      理所顯示之聲音、影像或符號，足以為表示其用意之證明
      者，以文書論，刑法第220條第2項定有明文，被告甲○○
      前往成功鎮戶政事務所辦理結婚登記，使該管不知情之承
      辦公務員將被告與共犯陳國強結婚之不實事項登載於戶籍
      謄本之電腦檔案中，此部分係屬刑法第220條第2項所規定
      以文書論之文書，特此說明。又被告就犯罪事實一部分，
      所犯使公務員登載不實之低度行為，為行使之高度行為所
      吸收，不另論罪。被告與曹金來就共同使大陸地區男子陳
      國強非法進入臺灣地區之犯行間，有犯意聯絡及行為分擔
      ；被告與陳國強就行使使公務員登載不實事項罪，有犯意
      聯絡及行為分擔，均為共同正犯。又被告所犯違反臺灣地
      區與大陸地區人民關係條例、行使使公務員登載不實罪2
      罪間，有方法、目的之牽連關係，應從一重依修正前臺灣
      地區與大陸地區人民關係第79條第1項之使大陸地區人民
      非法進入臺灣地區罪處斷。另被告就犯罪事實一、二所為
      之犯行，其犯意各別、行為互殊，應予分論併罰。爰審酌
      被告因貪圖一時小利，竟以假結婚真入境之方式，使大陸
      地區人民入境臺灣，不僅損害戶政與入出境管理機關管理
      之正確性，亦對社會治安隱藏有潛在之危險，增加社會成
      本，另因產下陳鋒銘再為使公務員登載不實之犯行，對戶
      政管理有所危害，然斟酌被告犯後坦承犯行，尚知悔悟，
      其犯罪手段及智識程度等一切情狀，分別諭知如主文所示
      之刑。按被告於犯罪時之刑法第41條第1項前段規定：「
      犯最重本刑為五年以下有期徒刑以下之刑之罪，而受六個
      月以下有期徒刑或拘役之宣告，因身體、教育、職業、家
      庭之關係或其他正當事由，執行顯有困難者，得以一元以
      上三元以下折算一日，易科罰金。」又被告行為時之易科
      罰金折算標準，修正前罰金罰鍰提高標準條例第2條前段
      （現已刪除）規定，就其原定數額提高為100倍折算1日，
      則本件被告行為時之易科罰金折算標準，如以銀元三百元
      折算一日，經折算為新臺幣後，應以新臺幣九百元折算為
      一日。惟95年7月1日修正公布施行之刑法第41條第1項前
      段則規定：「犯最重本刑為五年以下有期徒刑以下之刑之
      罪，而受六個月以下有期徒刑或拘役之宣告者，得以新臺
      幣一千元、二千元或三千元折算一日，易科罰金。」比較
      修正前後之易科罰金折算標準，以95年7月1日修正公布施
      行前之規定，較有利於被告，則應依刑法第2條第1項前段
      ，適用修正前刑法第41條第1項前段規定，定其易科罰金
      之折算標準。又96年7月4日公布之中華民國九十六年罪犯
      減刑條例自96年7月16日施行，本件犯罪發生均在96年4月
      24日以前，合於減刑規定，並均諭知減其宣告刑期2分之1
      如主文所示。另修正前刑法第51條第5款係規定：「宣告
      多數有期徒刑者，於各刑中之最長期以上，各刑合併之刑
      期以下，定其刑期。但不得逾二十年。」；惟修正後刑法
      第51條第5款則規定：「宣告多數有期徒刑者，於各刑中
      之最長期以上，各刑合併之刑期以下，定其刑期。但不得
      逾三十年。」，兩相比較，修正後之規定並非較有利於行
      為人，依修正後刑法第2條第1項前段之規定，應依修正前
      刑法第51 條第5款規定，定其應執行之刑，並諭知易科罰
      金之折算標準。又被告前未曾受有期徒刑以上刑之宣告，
      有臺灣高等法院被告前案紀錄表在卷可佐，合於刑法第74
      條第1項第1款緩刑之規定，被告經此偵、審程序及刑之宣
      告後，應知所警惕而信無再犯之虞，本院認以暫不執行為
      適當，並依前開規定，諭知緩刑2年，以勵自新。
三、應適用之法條：
    依刑事訴訟法第273條之1第1項、第299條第1項前段、第310
    條之2、第454條、臺灣地區與大陸地區人民關係條例第15條
    第1款、（修正前）臺灣地區與大陸地區人民關係條例第79
    條第1項，刑法第2條第1項前段、第11條前段、（修正前，
    下同）第28條、刑法第216條、第214條、第55條後段、第41
    條第1項前段、第51條第5款、刑法第74條第1項第1款，刑法
    施行法第1條之1第1項、第2項前段、（修正前）罰金罰鍰提
    高標準條例第2條，中華民國九十六年罪犯減刑條例第2條第
    1項第3款、第7條、第9條，判決如主文。
本案經檢察官蘇到庭執行職務
中    華    民    國    97    年    9     月    30    日
                  刑事第二庭    法  官  盧亨龍
以上正本證明與原本無異。
如不服本判決應於收受本判決後10日內向本院提出上訴書狀；上
訴書狀應敘述具體理由。未敘述上訴理由者，應於上訴期間屆滿
後20日內向本院補提理由書狀（均須按他造當事人之人數附繕本
）。「切勿逕送上級法院」。
                                書記官  石佳琪
中    華    民    國    97    年    10    月    1     日
附錄論罪科刑法條：
臺灣地區與大陸地區人民關係條例第15條
下列行為不得為之：
一  使大陸地區人民非法進入臺灣地區。
二  明知臺灣地區人民未經許可，而招攬使之進入大陸地區。
三  使大陸地區人民在臺灣地區從事未經許可或與許可目的不符
    之活動。
四  僱用或留用大陸地區人民在臺灣地區從事未經許可或與許可
    範圍不符之工作。
五  居間介紹他人為前款之行為。
修正前臺灣地區與大陸地區人民關係條例第79條
違反第十五條第一款規定者，處五年以下有期徒刑、拘役或科或
併科新台幣五十萬元以下罰金。
以犯前項之罪為常業者，處一年以上七年以下有期徒刑，得併科
新台幣一百萬元以下罰金。
第一項之未遂犯罰之。
刑法第214條
明知為不實之事項，而使公務員登載於職務上所掌之公文書，足
以生損害於公眾或他人者，處三年以下有期徒刑、拘役或五百元
以下罰金。
刑法第216條
行使第二百十條至第二百十五條之文書者，依偽造、變造文書或
登載不實事項或使登載不實事項之規定處斷。


司法院資訊處製作；財團法人民間司法改革基金會備份。
